【裁判字號】    90,再,2
【裁判日期】    900319
【裁判案由】    重利
【裁判全文】
臺灣高等法院台南分院刑事判決          九十年度再字第二號  Ａ
      上  訴  人  臺灣臺南地方法院檢察署檢察官
      被      告  甲  ○  ○
右列上訴人因被告重利案件，對於本院八十九年度上易字第三九二號中華民國八十九
年四月十二日確定判決（臺灣臺南地方法院八十八年度易字第二一○二號、臺灣臺南
地方法院檢察署八十七年度偵字第一三八五四號），聲請再審，本院判決如左：
      主      文
上訴駁回。
      理      由
一、公訴意旨略以：甲○○（曾於民國八十三年間犯重利罪，經台灣台南地方法院判
    處拘役五十九日確定）基於概括犯意，於八十七年五月間，在中華日報刊登「王
    主任貸放金錢，0000000呼叫五七」之廣告，而乙○○因經營工廠營運不
    好，急需現金週轉，閱報後打電話聯絡甲○○，乃先後多次向甲○○借一萬元（
    新台幣，下同）至二萬元不等之本金合計約十二萬元，每十天付一次利息，以十
    分或二十分計算（即日息一分或二分），每次均由甲○○打電話聯絡與乙○○約
    定時間、地點，向乙○○收取與原本顯不相當之重利共計約一、二十萬元，嗣乙
    ○○無法繼續支付利息與本金，甲○○乃先於同年七、八月間，在台南市○○路
    良美百貨公司附近，要求乙○○簽立三十萬元借貸契約書交付，再於同年十一月
    十日下午五時許，在台南市○○路邊，要求乙○○簽發以同年九月十一日為發票
    日，同年十一月十日到期，面額六十萬元，第四五一七六二號之本票一紙交付，
    迄八十七年十一月十三日二十時三十分許，甲○○又夥同丁玉國與黃敏郎（丁、
    黃二人均經檢察官另為不起訴處分）攜帶上開借貸契約書與本票，去台南縣仁德
    鄉○○村○○路一二九巷二十三號乙○○家找乙○○討債未遇，適乙○○母親報
    警趕至而逮捕甲○○、丁玉國與黃敏郎等三人，並在該屋神桌後與垃圾桶內起出
    未上開借貸契約書與本票。因認被告涉有刑法第三百四十四條之重利罪嫌云云。
二、本件公訴人認被告甲○○涉有重利罪嫌，無非以上揭事實，業據被害人乙○○指
    證，且有上開借貸契約書及本票各一紙等資為依據。訊據被告甲○○堅決否認有
    右揭犯行，辯稱：乙○○曾於八十七年九月底，向其借二萬元，已返還一萬八千
    元，未收取分文利息，案發日係其約乙○○吃飯，並談口腔清潔品直銷問題，未
    見到乙○○，當時警察已在該處等候，其未放東西在神桌後面，．．後來被警察
    帶上警車至派出所後，再回來開我的車要回派出所時，才看到警察拿上開借貸契
    約書與本票，到派出所後，始看到乙○○之人等語。
三、按犯罪事實應依證據認定之，無證據不得推定其犯罪事實；又不能證明被告犯罪
    者，即應諭知無罪之判決，刑事訴訟法第一百五十四條、第三百零一條第一項分
    別定有明文。又告訴人之告訴，係以使被告受刑事訴追為目的，是其陳述是否與
    事實相符，仍應調查其他證據以資審認；又認定不利於被告之事實，須依積極證
    據，苟積極證據不足為不利於被告事實之認定時，即應為有利於被告之認定，更
    不必有何有利之證據；至事實之認定，應憑證據，如未能發現相當證據，或證據
    不足以證明，自不能以推測或擬制之方法，以為裁判基礎。最高法院五十二年度
    台上字第一三００號、三十年度上字第八一六號、四十度台上字第八六號分別著
    有判例。本件經查：
（一）告訴人乙○○於偵查中指稱：（為何會向他借錢？）去年八月看報紙上他登的
      廣告，電話是0000000呼叫五七，廣告另查報等語（偵查卷第廿四頁背
      面），惟經原審法院一再諭知其至巿立圖書館影印上開刊登廣告之報紙資料以
      供法院參考，其始於八十八年八月廿七日之庭訊時陳稱：沒有找到等語（原審
      法院該日訊問筆錄），其間已經過近八個月，卻仍然無法提供，俟於本案再審
      時告訴人仍未能查明以供法院調查，並稱：「我現在沒有辦法提供明確的證據
      ，在那段時間我向三、四家地下錢莊借過錢，都是看報紙打電話的，被告刊登
      的廣告我印象已模糊」等語，是其所陳於八十七年八月間，在中華日報廣告欄
      看到被告所刊登之貸款廣告云云，是否屬實，已有可疑！復查中華日報自八十
      七年五月一日起至同月三十一日止，整個月份，並未有上開廣告之刊登等情，
      有臺灣臺南地方法院檢察署檢察事務官（新派任）施國興及蘇隆興二人之調查
      報告一件在卷可稽，足見被害人乙○○之指述，尚難證明與事實相符，從而既
      未能證明被告有刊登借貸廣告之事，被害人乙○○又如何知悉被告經營「貸放
      高利貸」之業務？是其所指述，並非可信。
（二）次按審理事實之法院，對於案內一切證據，除認為不必要者外，均應詳為調查
      ，然後基於調查所得之憑證以為判斷之基礎，故證據雖已調查，而尚有其他必
      要部分並未調查，仍難遽為被告有利或不利之認定（參照最高法院四十九年台
      上字第八七三號判例）。本件被害人乙○○雖在偵查中供稱曾於八十七年九月
      或十月間．，與其妻陳秋金前往中華路與小東口之良美百貨公司附近，攜款「
      十萬元」，返還被告甲○○云云，其妻亦附合其詞，惟查被害人乙○○在警訊
      初供中指稱陸續借款約十二萬元，並「償還約七萬元或八萬元」，目前還剩「
      五十萬元」等語，均未供出曾償還「十萬元」之數目，其在偵查中之供詞與其
      警訊初供不符，已有可疑，且雖有扣案之本票及契約書，但本票金額為六十萬
      元，契約書金額為三十萬元，均非被害人乙○○借款之金額，被害人乙○○及
      被害人之父許時雄亦供稱被害人乙○○曾向其他地下錢莊借錢，則該紙本票及
      契約書，是否為其他地下錢莊之債權憑據，亦非無疑，若遽而認定為被告犯罪
      之佐證，尚嫌速斷。
（三）又依證人即警員陳明崑於偵查中到庭之證述，其既係接獲派出所指示說有暴力
      討債，乃先到乙○○家等候，等候約，二、三小時，見被告甲○○與同案被告
      丁玉國、黃敏郎進屋，陳明崑乃問明來意，被告甲○○說是乙○○朋友，有債
      務要談，陳明崑即檢查彼三人未帶武器，要彼三人坐在沙發上，當時，警員陳
      明崑穿「制服」（見本署偵查卷第四十三頁即八十八年五月十三日偵訊筆錄）
      ，惟查若被告甲○○確有重利等犯嫌，依諸常情，被告一見有穿「制服」之警
      察在場，理應逃逸為恐不及，何以未見有「藉詞逃遁」之情形，實不符常情。
      又其後被告甲○○走到神桌旁，丁玉國吐檳榔時，丟一個紙團到垃圾桶，迨彼
      三人上警車後，陳明崑在垃圾桶找到一張本票，乙○○家人在神桌後拿出一個
      塑膠袋，說不是他們的東西，袋內有二張契約書，一張空白，一張蠻大的，垃
      圾桶內還有一張空白本票，空的好像發還等情（偵查卷第四十六頁背面、第四
      十七頁），足見上開扣案之物均非自被告之身上所查獲，允無疑義。而被告又
      堅決否認上開物品為其所有，且案外人丁玉國、黃敏郎於偵查中亦為相同之供
      述（偵查卷第四十七頁），經原審法院當庭查驗上開扣案物（附於警卷末），
      該張本票係告訴人所簽發，而契約書上僅記載告訴人之姓名及所借金額，並未
      記載係向何人所借，亦無被告甲○○之署名或署押，實難僅憑被害人之家屬事
      後之指稱，遽認係被告之物甚明。何況證人陳明崑身為執法人員，當場既見案
      外人丁玉國吐檳榔時，丟一個紙團到垃圾桶，顯有可疑，為何未立即查驗垃圾
      桶內所丟之物以當場「人贓俱獲」？反而於被告等人上警車後，始去查驗垃圾
      桶及神桌後面？益徵其情可疑！再參以該張本票並無皺痕或檳榔汁污漬，亦與
      「吐檳榔汁後所丟棄」之情不符，而其餘之物又都是與被告有利害衝突的被害
      人家人事後自行提出，亦難遽為上開論斷，迨無疑義。
（四）另就上開發現塑膠袋之過程，證人陳明崑於審理時證稱：那包東西是於神桌後
      面找到的，是乙○○的父親拿出來的，我是叫他父親去找的，因他看不懂，才
      拿來給我看，因那地方是甲○○站的地方等語（原審八十八年八月二十日訊問
      筆錄），而證人即告訴人之父許時雄到庭陳稱：我發現那包東西，我也不知拿
      給誰等語（同上筆錄）。而告訴人之妻陳秋金於偵查中卻陳稱：（本票和借據
      從何處拿出來？）我回到家時警察叫我幫忙找，是警察在垃圾桶和廚房找到的
      等語（偵查卷第六十六頁背面），是究係誰發現？在何處發現？證人與被害人
      家屬所供顯屬不一，則在當場有執法人員之情形下，被告如何乘隙置放？又如
      何推定係被告所有？是以尚難據此推定上開證物是被告所有而留置在現場者甚
      明。
（五）至案發當時被害人乙○○、陳秋金夫婦雖皆不在家，且乙○○亦陳稱其不知被
      告甲○○該日會去其家云云，然參以被害人乙○○自承其因經營工廠營運不好
      ，急需現金週轉，所以有向許多人調借金錢週轉，其中包括地下錢莊等情（原
      審八十八年八月二十七日訊問筆錄），亦據被告之父許時雄到庭證述無訛（原
      審八十八年八月二十日訊問筆錄），足見被害人乙○○於家裏置放有其簽立之
      本票及借貸契約書，亦屬人之常情，自不得據此而認定係被告所置放甚明。從
      而，該「塑膠袋」及「紙團」並非當場查獲之證物，而係被告等人被帶回派出
      所時，警員返回現場所查獲之物品，因被告等人均否認為其所有，該批物品亦
      無被告等人之簽章或其他標識，亦無如證人陳明崑所述被告丟棄「紙團吐檳榔
      汁之「皺痕」或「檳榔汁」污漬，況且被害人乙○○及其父許時雄均供稱乙○
      ○因急需資金週轉，有向許多人調借現款，其中包括地下錢莊（見一審卷八十
      八年八月二十七日及同年月二十日訊問筆錄），實難以遽認為被告等人所持有
      。
四、綜上所述，參互印證，告訴人之指述既未能提供相當證據證明與事實相符，證人
    陳明昆、許明雄、陳秋金之證言亦有矛盾，自不得僅憑被害人單一之指述及自被
    害人家裏取出之上開本借款契約書，遽以認定被告確有重利之犯行。故被告所辯
    其係欲找被害人商談直銷之事雖非足信，但因查無積極證據足以為不利於被告事
    實之認定，自難以上開罪責相繩。
五、據上所陳，本件依調查所得證據尚不足以證明被告確有上揭重利之犯行，此外復
    查無其他積極證據足資證明被告有右述犯行，揆諸首開說明，犯罪尚屬不能證明
    ，原審以不能證明被告犯罪，諭知被告無罪，核無不合。檢察官上訴意旨指摘原
    判決採證不當，為無理由，應予駁回。
據上論結，應依刑事訴訟法第三百六十八條，判決如主文。
本案經檢察官王碧霞到庭執行職務。
中    華    民    國      九十      年      三      月        十九      日
                                  臺灣高等法院臺南分院刑事第四庭
                                      審判長法官  陳    義    仲
                                            法官  徐    財    福
                                            法官  宋    明    蒼
右正本證明與原本無異。
不得上訴。
                                      法院書記官  余    素    美
中    華    民    國      九十      年      三      月    二十一      日


司法院資訊處製作；財團法人民間司法改革基金會備份。
